臺灣高等法院刑事判決　　　　　　　 100年度上訴字第1883號
上　訴　人　臺灣士林地方法院檢察署檢察官
被　　　告　蘇河
上列上訴人因被告毒品危害防制條例案件，不服臺灣士林地方法
院100 年度審訴字第114 號，中華民國100 年4 月14日第一審判
決（起訴案號：臺灣士林地方法院檢察署100 年度毒偵緝字第2
號），提起上訴，本院判決如下：
    主  文
原判決撤銷。
蘇河施用第一級毒品，累犯，處有期徒刑柒月。
    事  實
一、蘇河前於民國88年間，因施用第一級毒品案件，經臺灣士
    林地方法院以88年度毒聲字第1476號裁定送勒戒處所觀察勒
    戒；因有繼續施用毒品傾向，復經同法院以88年度毒聲字第
    1623號裁定令入戒治處所施以強制戒治1 年，復於88年12月
    22日以88年毒聲字第2737號裁定停止戒治，所餘戒治期間付
    保護管束，89年8 月19日保護管束期滿，臺灣士林地方法院
    檢察署檢察官於89年9 月18日以89年度戒毒偵字第117 號為
    不起訴處分。
二、蘇河於前開強制戒治執行完畢之5 年內之93年間，因毒品
    危害防制條例（施用第一級毒品）案件，經臺灣士林地方法
    院以93年度訴字第225 號判決判處有期徒刑10月，本院以93
    年度上訴字第1810號判決上訴駁回，最高法院以93年度臺上
    字第5979號判決上訴駁回確定，94年1 月31日入監執行，刑
    期起算，94年11月30日執行完畢；又於94年間，因毒品危害
    防制條例（施用第一級毒品）案件，經臺灣士林地方法院以
    94 年 度訴字第524 號判決判處有期徒刑10月，本院以94年
    度上訴字第3342號判決上訴駁回，最高法院以95年度臺上字
    第19 03 號判決上訴駁回確定；復於95年間，因毒品危害防
    制條例（施用第一級毒品）案件，經臺灣士林地方法院以95
    年度訴字第527 號判決判處有期徒刑1 年2 月，本院以95年
    度上訴字第4609號判決上訴駁回，嗣並確定，再經本院裁定
    減為有期徒刑7 月；前開有期徒刑10月、7 月之罪刑，接續
    執行，95年8 月3 日入監執行，96年12月17日縮短刑期執行
    完畢。
三、蘇河猶不知悔改，復基於施用第一級毒品海洛因之犯意，
    於99年5 月20日晚間9 時、10時許，在臺北市中山區○○○
    路之某酒店內，以抽煙方式施用第一級毒品海洛因1 次。嗣
    於99年5 月22日凌晨1 時10分許，因行跡可疑經警攔檢而自
    願接受採尿送驗，始知上情。
四、案經臺北市政府警察局中山分局報請臺灣臺北地方法院檢察
    署檢察官偵查起訴。
    理  由
一、本件被告蘇河所犯為死刑、無期徒刑、最輕本刑3 年以上
    有期徒刑或高等法院管轄第一審案件以外之罪，被告於本院
    審判中就被訴事實為有罪之陳述，審判長於聽取被告及檢察
    官之意見後，本院合議庭旋於100 年7 月21日審判期日依刑
    事訴訟法第273 條之1 第1 項規定，當庭裁定以簡式審判程
    序進行本件審理，而檢察官及被告對於前開簡式審判程序之
    進行亦未再表示不同意或聲明異議，則依刑事訴訟法第273
    條之2 規定，關於本案證據之調查，不受同法第159 條第1
    項、第161 條之2 、第161 條之3 、第163 條之1 及第164
    條至第170 條規定之限制，先予敘明。
二、前開事實，業據被告於檢察官偵查、原審審理及本院審理時
    坦承不諱（見毒偵緝卷第20頁、原審卷第37頁背面、第40頁
    、第41頁、本院卷第34頁背面、第41頁）；而被告經警攔檢
    自願接受採尿經送鑑定後，確呈嗎啡陽性反應，有臺灣尖端
    先進生技醫藥股份有限公司濫用藥物檢驗報告在卷可稽（見
    毒偵卷第8 頁），顯見被告前開自白與事實相符，應可採信
    。本件事證明確，被告前開犯行，堪以認定。
三、按92年7 月9 日新修正之毒品危害防制條例刪除二犯及三犯
    之規定，一改修法前繁雜之處遇程序，僅將施用毒品者簡化
    區分為初犯、再犯，並認施用毒品者係屬病患性犯人，以觀
    察、勒戒戒除其身癮，並以強制戒治去除其心癮。經觀察、
    勒戒或強制戒治執行完畢釋放後，若係5 年後再犯該條例第
    10條施用毒品罪者，與同條例第20條第1 項、第2 項關於「
    初犯」之處理方式相同，檢察官應先聲請法院裁定令被告入
    勒戒處所觀察、勒戒，並視有無繼續施用毒品傾向，決定應
    予釋放、為不起訴之處分，或應聲請法院裁定令入勒戒處所
    強制戒治；若係5 年內「再犯」同條例第10條施用毒品罪者
    ，依同條例第23條第2 項規定，檢察官則應依法追訴。觀諸
    該條例第20條第3 項之修正理由：「觀察、勒戒或強制戒治
    五年後再犯者，顯見前所實施之觀察、勒戒或強制戒治已足
    以遮斷其施用毒品之癮，為期自新及協助其戒除毒癮，對此
    五年後再犯者，爰明定仍適用初犯之規定，先經觀察、勒戒
    、強制戒治之程序。」及同條例第23條第2 項之修正理由：
    「為配合簡化施用毒品犯之刑事處遇程序，並鑑於經觀察、
    勒戒或強制戒治執行完畢釋放後5 年內再犯者，其再犯率甚
    高，原據以實施之觀察、勒戒及強制戒治既已無法收其實效
    ，自應施以刑事處遇。」顯然如施用毒品者係前經觀察、勒
    戒或強制戒治等治療程序執行完畢5 年後，始再施用毒品之
    「初犯」，因前所執行之觀察、勒戒或強制戒治已足收戒除
    毒癮之效，自應重新執行觀察、勒戒或強制戒治等治療程序
    ，並於治療程序執行完畢後，由檢察官為不起訴處分，毋庸
    對之追訴處罰；反之，在「再犯」之情形，因其先前所為治
    療程序顯未能收戒斷毒癮之效，且考量施用毒品者之再犯率
    偏高，乃簡化其刑事處遇程序，而逕予追訴處罰，不再施以
    治療程序。參酌上開立法理由，修正毒品危害防制條例就施
    用毒品者，祇於「初犯」及「5 年後再犯」二種情形，有其
    追訴。5 年內均無施用毒品之行為，始能認其前所實施之觀
    察、勒戒或強制戒治已足遮斷毒癮，而得於5 年後再犯時，
    再予適用初犯之規定，重行觀察、勒戒等程序。倘5 年內已
    經再犯，被依法追訴處罰，縱其第3 次（或第3 次以上）施
    用毒品之時間在初犯釋放5 年以後，即與「5 年後再犯」之
    情形有別，且因已於「5 年內再犯」，顯見其再犯率甚高，
    原實施觀察、勒戒或強制戒治，已無法收其實效，而無5 年
    戒斷期之存在，自無再經觀察、勒戒及強制戒治之必要，應
    由檢察官逕行起訴，始符新法修正之本旨（最高法院95年度
    台非字第59號、95年度台上字第517 號、第1071號判決意旨
    及該院95年第7 次刑庭會議決定意旨參照）。本院查，被告
    前於88年間，因施用第一級毒品案件，經臺灣士林地方法院
    以88年度毒聲字第1476號裁定送勒戒處所觀察勒戒；因有繼
    續施用毒品傾向，復經同法院以88年度毒聲字第1623號裁定
    令入戒治處所施用以強制戒治1 年，復於88年12月22日以88
    年毒聲字第2737號裁定停止戒治，所餘戒治期間付保護管束
    ，89年8 月19日保護管束期滿，臺灣士林地方法院檢察署檢
    察官於89年9 月18日以89年度戒毒偵字第117 號為不起訴處
    分。前開強制戒治執行完畢5 年內之93年間，又因毒品危害
    防制條例（施用第一級毒品）案件，經臺灣士林地方法院以
    93 年 度訴字第225 號判決判處有期徒刑10月，本院以93年
    度上訴字第1810號判決上訴駁回，最高法院以93年度臺上字
    第5979號判決上訴駁回確定，94年1 月31日入監執行，刑期
    起算，94年11月30日執行完畢，除有臺灣士林地方法院檢察
    署檢察官之前開不起訴處分書網路擷取本在卷可稽外，復有
    本院被告前案紀錄表在卷可考。被告既於前揭觀察、勒戒及
    強制戒治執行完畢後5 年內（即93年間）再犯本件施用毒品
    海洛因之罪，且經法院判處罪刑確定，顯見其再犯率甚高，
    原實施觀察、勒戒及強制戒治，已無法收其實效，而無5 年
    戒斷期之存在，參照前述意旨，被告再犯本件施用毒品海洛
    因之犯行，已無再施以觀察、勒戒及強制戒治之必要，附此
    說明。
四、論罪之理由：
（一）查海洛因為毒品危害防制條例第2 條第2 項第1 款所規定
      之第一級毒品。核被告所為，係犯毒品危害防制條例第10
      條第1 項施用第一級毒品罪，其持有海洛因為施用海洛因
      之階段行為，不另論罪。
（二）被告有如事實欄所載之犯罪前科及執行完畢紀錄，有前開
      之前案紀錄表在卷可參，其於5 年之內故意再犯本件有期
      徒刑以上之罪，核屬累犯，爰依刑法第47條第1 項之規定
      ，加重本刑至2 分之1 。
五、原審據以論罪科刑，固非無見。惟按，刑法第62條所謂自首
    ，係指犯人在其犯罪未發覺前，向該管公務員自承犯罪，而
    接受裁判；查被告經警採移送至臺灣士林地方法院檢察署後
    ，曾具狀聲請變更應送達處所為臺北市○○○路399 巷4 弄
    5 號，有被告之聲請變更送達處所狀在卷可稽（見毒偵卷第
    55頁），經臺灣士林地方法院檢察署檢察官依址送達，被告
    並未到庭應訊，嗣檢察官簽發拘票派員拘提，亦拘提未獲，
    而於99年11月16日以士檢清偵道緝字第2102號通緝書發布通
    緝，有前開之送達證書、報到單、通緝書、臺灣臺北地方法
    院檢察署99年10月26日北檢治賢99助1064號函在卷可佐（見
    毒偵卷第57頁、第58頁、第60頁、第78頁），足見被告並未
    有接受裁判之事實；況且，被告於99年5 月22日1 時17分在
    臺北市政府警察局中山分局接受詢問製作筆錄及採尿前，並
    未主動坦承於近日有施用毒品海洛因之情，有該分局100 年
    7 月5 日北市警中分刑字第10032460100 號函在卷可稽（見
    本院卷第32頁），足證被告亦未有在其犯罪未發覺前，向該
    管公務員自承犯罪之情；基上，被告前開犯行，並不構成自
    首，乃原審卻認定被告於犯罪後，在其施用毒品海洛因犯行
    未為有偵查犯罪職權之公務員發覺前，主動前往臺北市政府
    警察局中山分局向員警表示其有上開施用毒品海洛因之犯行
    ，並自願接受驗尿等語，容有誤會，檢察官以被告並不構成
    自首，上訴主張原審認被告自首而減輕其刑，不合卷證資料
    ，而有誤會等語，為有理由。是以，原審判決已有前述可議
    之處，即屬無可維持，自應由本院將原審判決撤銷改判。
六、爰審酌被告已有如前所述之毒品前科，經過觀察、勒戒、強
    制戒治及刑罰執行完畢，猶不知戒除施用第一級毒品海洛因
    惡習，足見其抗拒毒品之意志力薄弱，所生自我戕害之結果
    、犯罪後尚能坦承犯行而態度良好等一切情狀，量處如主文
    所示之刑。
據上論斷，應依刑事訴訟法第369 條第1 項前段、第364 條、第
273 條之1 第1 項、第299 條第1 項前段，毒品危害防制條例第
10條第1項，刑法第11條前段、第47條第1項，判決如主文。
本案經檢察官呂丁旺到庭執行職務。
中    華    民    國   100    年    7     月    26    日
                  刑事第九庭  審判長法  官  陳貽男
                                    法  官  蔡聰明
                                    法  官  蔡守訓
以上正本證明與原本無異。
如不服本判決，應於收受送達後十日內向本院提出上訴書狀，其
未敘述上訴之理由者並得於提起上訴後十日內向本院補提理由書
（均須按他造當事人之人數附繕本）。「切勿逕送上級法院」。
                                    書記官  許俊鴻
中    華    民    國   100    年    7     月    26    日
附錄本案論罪科刑法條：
毒品危害防制條例第10條
施用第一級毒品者，處 6 月以上 5 年以下有期徒刑。
施用第二級毒品者，處 3 年以下有期徒刑。